【裁判字號】    91,訴,2293
【裁判日期】    920124
【裁判案由】    第三人異議之訴
【裁判全文】
臺灣臺南地方法院民事判決  九十一年度訴字第二二九三號
    原      告    洪蓮珠
    訴訟代理人    周武旺律師
    複  代理人    許世烜律師
                  王成彬律師
    被      告    台南縣六甲鄉農會
    法定代理人    丙○○
    訴訟代理人    乙○○
    被      告    甲○○
右當事人間請求債務人異議之訴事件，本院判決如左：
    主      文
原告之訴駁回。
訴訟費用由原告負擔。
    事    實
甲、原告方面：
  一、聲明：求為判決：鈞院九十一年度執字第二一二一○號給付借款強制執行事件
            ，就被告對原告請求超過二百零四萬一千零六十一元及其利息、違約金
            部分，應予撤銷。
  二、陳述：
  （一）按為債務人設定抵押權之第三人，雖不以人之擔保，保證債務，但係以自己
        之所有物為債務人提供擔保，其為保證則一，此就民法第八百七十九條規定
        ，第三人得依保證之規定對債務人求償，可得明瞭，是有關保證之規定，對
        於設定擔保物權之第三人，亦應類推適用。
  （二）次按債權人拋棄其債權擔保之物權者，保證人就債權人所拋棄權利之限度內
        免其責任；又保證章節所定保證人之權利，除法律另有規定外不得預先拋棄
        」，民法第七百五十一條及第七百三十九條之一分別定有明文。故在多數擔
        保物權共同保證同一債務時，如債權人拋棄其中一部分擔保物權者，他擔保
        物之提供人，無論是否事先同意，即得依債權人拋棄權利之限度內免其責任
        ，以免發生不公平結果。蓋擔保物提供人，於其擔保物被拍賣後，不但對債
        務人有求償權，亦得對於共同提供之擔保物請求比例分擔，若債權人拋棄他
        擔保物權，則使剩下之擔保物提供人獨負擔保責任，而無法求償。
  （三）查本件原告所有坐落台南縣六甲鄉○○段一○八七號田地，原為被告甲○○
        所有，於八十五年六月十二日，甲○○隱瞞已向臺南縣六甲鄉農會（下稱六
        甲鄉農會）設定最高限額一千二百萬元抵押權之事實，以四百四十四萬一千
        五百元之價格出賣予原告。嗣後經原告發覺，乃向鈞院簡易庭聲請調解返還
        價金，因甲○○拒不到庭而不成立。其後，被告於九十一年七月九日聲請拍
        賣抵押物，債權金額四百四十七萬三千三百六十九元，經原告聲請閱卷後，
        復察覺被告六甲鄉農會與甲○○，未經原告同意，於九十年三月十二日偽造
        原告印文名義，向麻豆地政事務所申請變更他項權利內容，將原來共同擔保
        之同段六四○號、六四一號、六五○號三筆土地抵押權全部塗銷。
  （四）次查，被告甲○○對農會設定共同擔保之土地，原為五筆，即系爭六四○、
        六四一、六五○、一○八七、一一八七地號，其中一○八七地號土地於八十
        五年七月十一日因買賣，由甲○○移轉所有權登記與原告，自當時起，原告
        即成為提供擔保物之第三人，詎被告於九十年三月十二日偽造原告名義，擅
        自申請變更他項權利內容，拋棄其中六四○、六四一、六五○號三筆土地共
        同擔保之抵押權，在其拋棄之限度內，原告對系爭擔保債務，依其比例免除
        責任。經查，原共同擔保之五筆土地，依公告地價計算，共一千零九萬二千
        八百四十五元，拋棄之三筆土地公告地價為五百十五萬六千七百六十元，以
        被告債權四百十七萬三千三百六十九元，依此比例計算，系爭土地應擔保之
        債權應減為二百零四萬一千零六十一元。
  （五）且查，本件共同擔保之土地經塗銷抵押權三筆，事先並未徵得共同提供擔保
        土地之原告同意，其抵押權變更申請書，係由被告甲○○一人委託代書陳錦
        城製作後，蓋用被告六甲鄉農會印章，提出地政機關，其間均未讓原告知悉
        ，嗣原告向鈞院民事執行處聲請閱卷，發現被告六甲鄉農會及甲○○向地政
        機關提出之他項權利變更契約書，其上所載訂立契約書（同意人）原告黃洪
        蓮珠之姓名及印章，均非真正，則依主張否認事實無庸舉證，而應由主張積
        極事實者舉證之原則（最高法院三十年院字第二三六九號解釋、四十二年台
        上字第一七○號判例參照），原告就未同意塗銷共同抵押土地之事實，應無
        舉證責任。
  （六）雖被告六甲鄉農會另提出九十一年六月十二日陳情書，然查該陳情書係在原
        告尚不知被告拋棄共同擔保土地之抵押權之前所為，自不得做為原告同意被
        告塗銷他筆土地抵押權之佐證。
  （七）復按債權人拋棄債權擔保之物權，應依擔保物價值之比例減少他擔保物權之
        責任，而此項比例，依清償時各擔保物應全部分享利益之原則，自應就剩餘
        未清償債務依比例減少擔保責任，方為公平，殊不能以最高限額（非實際債
        務）計算減少擔保，使未被塗銷之擔保物獨負擔保責任。本件被告甲○○為
        主債務人，其以一部清償為由，將自己所有之擔保物權塗銷，其餘債務則留
        給原告清償，尤違公平正義原則。
  （八）末查，本件將甲○○列為共同被告，係因債權人即被告六甲鄉農會拋棄部分
        系爭土地之抵押權，乃由其一人主導，當然表示反對原告異議之訴所主張者
        ，故將之併列為被告。
  三、證據：提出土地登記謄本八份、計算表、強制執行聲請狀、民事裁定、調解聲
      請狀及調解不成立、他項權利證明書、他項權利變更契約書、離婚協議書各一
      份為證，並請求訊問證人陳錦城。
乙、被告方面：
壹、被告六甲鄉農會部分：
  一、聲明：求為判決如主文所示。
  二、陳述：
     （一）原告雖主張依民法第七百五十一條之規定，其就債權人所拋棄權利之限
           度內自免責任云云。然查，民法第七百五十一條所謂債權人拋棄為其債
           權擔保之物權者，係指債權人在債權尚未獲償之前，既有行使擔保物權
           取償之權利，而竟拋棄不行使之謂，若其債權已行使擔保物權以外之方
           法獲償，因而塗銷該擔保物權登記，即與拋棄物權有別。又查，被告已
           於九十一年五月間取得鈞院九十一年度拍字第三○五號拍賣抵押物裁定
           及確定證明書在案，是原告提起本件訴訟，顯無理由。
     （二）原告與被告甲○○私下辦理所有權移轉，當時土地登記簿記載清楚，原
           告應知悉原所有權人甲○○之系爭土地上有他項權利抵押權之負擔。況
           原告具高中以上學歷，為正常智識之人，應知悉土地他項權利移轉變更
           契約書及陳情書所記載文義，且係經其親自簽名及蓋章，自難推諉不知
           。
     （三）末查，原告嗣後於九十一年六月十二日提出陳情書，表示同意將系爭土
           地提供給被告作債權擔保，尤徵原告同意變更系爭抵押設定義務人。
 三、證據：提出不動產調查報告表、土地他項權利變更契約書、陳情書、民事執行
     處通知、本金異動記錄表各一份、共用查詢單二份為證。
貳、被告甲○○部分：
    被告未於言詞辯論期日到場，亦未提出準備書狀作何聲明或陳述。
丙、本院依職權調取本院九十一年度執字第二一二一○號執行卷。
    理    由
一、本件被告甲○○未於言詞辯論期日到場，核無民事訴訟法第三百八十六條各款所
    列情形，爰依原告聲請，由其一造辯論而為判決。
二、本件原告起訴主張：被告甲○○向被告六甲鄉農會借款，原提供坐落台南縣六甲
    鄉○○段六四○、六四一、六五○、一○八七、一一八七地號等五筆土地（下稱
    系爭土地）設定最高限額一千二百萬元之抵押權予被告六甲鄉農會，以資為借款
    之擔保，其中系爭一○八七地號土地，於八十五年七月十一日因買賣，由被告甲
    ○○移轉所有權登記予伊，詎被告六甲鄉農會於九十年三月十二日偽造原告名義
    ，擅自申請變更他項權利內容，拋棄其中六四○、六四一、六五○號三筆土地抵
    押權，在其拋棄擔保範圍內，伊自應依擔保物價值之比例減少責任，則依系爭五
    筆土地與經塗銷之三筆土地之公告地價比例，並參酌被告甲○○尚積欠系爭債權
    金額為四百十七萬三千三百六十九元，系爭土地擔保之債權金額應減為二百零四
    萬一千零六十一元，乃被告六甲鄉農會聲請拍賣系爭土地，顯係不當執行，而上
    開抵押擔保物之塗銷，係由被告甲○○主導，顯見其亦反對伊所提本件異議之訴
    ，爰依強制執行法第十四條第一項規定，提起本件債務人異議之訴，求為判命鈞
    院九十一年度執字第二一二一○號給付借款強制執行事件，就被告六甲鄉農會對
    原告請求超過二百零四萬一千零六十一元及其利息、違約金部分，應予撤銷等情
    。被告六甲鄉農會則以：民法第七百五十一條所謂債權人拋棄為其債權擔保之物
    權者，係指債權人在債權尚未獲償之前，既有行使擔保物權取償之權利，而竟拋
    棄不行使之謂，然伊係因被告甲○○清償部分債務，因而塗銷部分系爭土地抵押
    權，自與拋棄物權之情形有別；且參酌原告與被告甲○○辦理系爭土地所有權移
    轉，當時土地登記簿記載明確，原告理應知悉原所有權人甲○○所有之土地上有
    設定抵押權之物上負擔。況土地他項權利變更契約書及陳情書，均經由原告親自
    簽名及蓋章，尤徵其確有同意變更系爭抵押設定義務人等語，資為抗辯。
二、按執行名義成立後，如有消滅或妨礙債權人請求之事由發生，債務人得於強制執
    行程序終結前，向執行法院對債權人提起異議之訴，強制執行法第十四條第一項
    前段定有明文。所謂消滅債權請求之事由，係指足以使執行名義之請求權及執行
    力消滅之原因事實，如清償、提存、抵銷、免除、混同、消滅時效、和解債權之
    讓與、債務之承擔、解除條件之成就等，始足當之（最高法院六十九年台上字第
    六五四號判例參照）。查本件原告主張被告六甲鄉農會以伊為債務人，向本院聲
    請強制執行伊財產，並經本院查封伊所有系爭土地在案等情，業經本院依職權調
    取本院九十一年度執字第二一二一○號強制執行卷核閱無訛，且為被告六甲鄉農
    會所不爭執，而被告甲○○未於言詞辯論期日到場，亦未提出書狀供本院審酌，
    固堪信為真實，惟原告主張詎被告六甲鄉農會未經伊同意拋棄系爭六四○、六四
    一、六五○號三筆土地抵押權，伊自應依擔保物價值之比例減少其所負擔保債務
    為二百零四萬一千零六十一元乙節，則被告六甲鄉農會所否認，並以前揭情詞置
    辯，是原告就前開執行事件提起本件債務人異議之訴，所應審究者厥為系爭執行
    名義成立後，是否具有消滅或妨害債權人即被告六甲鄉農會請求之事由發生？亦
    即原告所有之系爭一○八七地號土地應負物上擔保責任範圍，是否因被告六甲鄉
    農會塗銷部分系爭土地抵押權而受影響？經查：
（一）按抵押之不動產，如經分割或讓與其一部，或擔保一債權之數不動產而以其一
      讓與他人者，其抵押權不因此而受影響，民法第八百六十八條定有明文；又為
      同一債權之擔保，於數不動產上設定之抵押權，學者稱之為共同抵押，此種抵
      押權，依民法第八百七十五條規定，倘未限定各個不動產所負擔之金額者，抵
      押權人得就各個不動產賣得之價金，受債權全部或一部之清償。是以共同抵押
      之抵押權人就何一抵押物賣得之價金，受債權全部或一部之清償，除受強制執
      行法第九十六條規定之限制外，有自由選擇之權。此與外國立法例採分擔主義
      ，規定共同抵押權人，如同時就各抵押物賣得之價金受清償時，應按各標的物
      之價格分擔其債權額者（如日本民法第三百九十二條第一項），固有不同，其
      與代位求償主義，規定共同抵押權如僅就一抵押物賣得價金受償時，該標的物
      上次順序抵押權人，對他抵押物於該共同抵押權人依分擔比例計算，可得受清
      償金額之限度內，得代位行使其抵押權者（如日本民法第三百九十二條第二項
      ），亦復有異，我民法上之共同抵押，既無相類似之規定，自不能為相同之解
      釋（最高法院七十五年台上字第一二一五號判決參照）。基此，為擔保同一債
      權，於數標的物上設定抵押權之情形（有稱之「總括抵押權」），除於設定之
      初已限定各抵押物所負擔之金額者外，因各筆抵押土地自始即以其物之交換價
      值，擔保全部抵押債務，是抵押人嗣後縱將其一部抵押物所有權讓與他人，抵
      押權人仍得自由選擇就讓與或未讓與之抵押物，實行其抵押權，合先敘明。
（二）次查，原告主張：被告甲○○向被告六甲鄉農會借款，原提供系爭六四○、六
      四一、六五○、一○八七、一一六二地號等五筆土地設定最高限額一千二百萬
      元之抵押權以資擔保，嗣被告甲○○於八十五年七月十一日將其中系爭一○八
      七地號土地移轉所有權登記予伊，而被告六甲鄉農會則於九十年三月十二日辦
      理他項權利變更登記，塗銷其中六四○、六四一、六五○地號三筆土地抵押權
      等情，業據其提出土地登記謄本、他項權利變更契約書等件為證，並為被告所
      不爭執，應堪信屬實。又查，卷附土地登記謄本所載系爭五筆土地，均僅記載
      「設定最高限額抵押權一千二百萬元」，並未限定各抵押物所負擔之金額，足
      徵被告甲○○原以共同抵押方式，提供系爭五筆土地設定抵押權予被告六甲鄉
      農會，以擔保其對被告六甲鄉農會之借款債務，且各筆土地於設定之初既未限
      定其各自負擔之金額，則原告嗣後受讓系爭一○八七地號土地所有權，自應承
      受原所有權人甲○○之地位，以該土地之交換價值為限，對系爭全部抵押債務
      負物之有限責任，縱被告六甲鄉農會嗣後以辦理他項權利變更內容登記方式，
      將其中六四○、六四一、六五○地號三筆土地抵押權塗銷，亦不影響其本於物
      上擔保人地位，就系爭抵押債務全部應負之物上擔保責任範圍，是原告執以主
      張伊就系爭抵押債務所負責任，應於被告六甲鄉農會拋棄抵押權範圍內免除，
      尚非可採。
（三）雖原告復主張：被告六甲鄉農會拋棄系爭五筆土地其中三筆之抵押權，應類推
      適用民法第七百五十一條規定，故伊對系爭抵押債務，應依擔保物價值減少比
      例免除其物上擔保責任云云，惟按債權人拋棄為其債權擔保之物權者，保證人
      就債權人所拋棄之現度內免除其責任，固為民法第七百五十一條所明定，然考
      諸該規定之立法旨趣，乃在於物之擔保，擔保物之提供人僅以擔保物為限，負
      物之有限責任；而人之保證，保證人係以其全部財產，負無限責任，其所負責
      任較重，其二者之責任基礎及責任範圍均不相同，基於公平起見，使物之擔保
      責任優先，以資保護保證人之利益，是此一規定應僅適用於物之擔保與人之保
      證並存之情形，至於多數物之擔保並存之情形，則屬前述共同抵押之範疇，其
      物之擔保人彼此間就抵押債務均僅以擔保物為限，負物之有限責任，自與民法
      第七百五十一條規定所寓保護保證人利益之意旨迥不相牟，要無比附援引該規
      定之餘地。因之，原告主張本件情形應類推適用前揭規定，顯係誤解該法文之
      立法意旨，洵無可採。
（四）又查，原告另主張：伊並未同意被告六甲鄉農會拋棄六四○、六四一、六五○
      地號三筆土地，詎六甲鄉農會竟擅自偽填系爭他項權利變更契約書云云。然參
      酌前述，被告六甲鄉農會係以辦理他項權利移轉契約書之方式，將原共同擔保
      之系爭五筆土地，變更其擔保物為一○八七、一一六二號二筆土地，並將義務
      人被告甲○○變更為甲○○與原告二人，而觀諸卷附土地他項權利變更契約書
      上移轉或變更一欄所載：「民國八十一年四月十日收件南麻字第四○一六號設
      定登記之抵押權擔保物減少。變更前：六甲鄉○○段六四○、六四一、六五○
      、一○八七、一一六二號全部，義務人：甲○○。變更後：六甲鄉○○段一○
      八七、一一六二號全部」內容，其就減少擔保物部分，實具有依民法第七百六
      十四條之規定，拋棄系爭六四○、六四一、六五○地號等三筆土地抵押權之效
      力，按抵押權為財產權之一種，權利人依民法第七百六十四條之規定自可任意
      予以拋棄其權利，惟抵押權乃屬不動產之物權，故其拋棄乃向因拋棄而直接受
      利益者為拋棄之意思表示，並本於物權登記公示性，辦理塗銷登記，即可生拋
      棄之效力，準此，被告六甲鄉農會是否拋棄系爭六四○、六四一、六五○三筆
      土地之抵押權，為其本於民法第七百六十四條所得行使之行為，且其拋棄之意
      思表示向因本件拋棄而受有利益即上開三筆土地之所有人被告甲○○為之，並
      將上開三筆土地之抵押權登記予以塗銷，即生拋棄之效力，而原告並非上開三
      筆土地之所有權人，不因被告六甲鄉農會所為之拋棄行為，而受有任何利益，
      自無庸向原告為之，更不須原告之同意，是以，原告執被告六甲鄉農會未經其
      同意而拋棄該三筆土地之抵押權以抗辯，於法顯有誤會，尚非可採。又查，被
      告六甲鄉農會之拋棄抵押權行為雖使抵押權人六甲鄉農會所得支配之擔保物交
      換價值範圍減少，但原告仍應以系爭一○八七地號土地為限，負其物上擔保責
      任，是被告六甲鄉農會所為拋棄抵押權行為並不影響原告之物上擔保責任甚明
      ；另變更設定義務人部分，因原告於受讓系爭一○八七地號土地後，即成為系
      爭抵押債務之物上擔保人，初不因土地登記簿是否已變更記載原告為「設定義
      務人」而有異，是該部分變更亦僅具有確認原告為系爭抵押債務之物上擔保人
      之性質，由此俱見該他項權利變更契約內容之變更，對於原告就系爭抵押債務
      所負物上擔保責任，均不生影響，是被告六甲鄉農會辦理前揭他項權利內容變
      更，自毋須經原告同意。且原告受讓登記為系爭一○八七地號土地之所有權人
      後，對抵押權人即被告六甲鄉農會而言，本居於物上擔保人之地位，就系爭全
      部抵押債務負有物上擔保責任，縱被告六甲鄉農會未辦理他項權利內容變更登
      記，塗銷部分擔保物之抵押權，並變更系設定擔保人名義，其仍得自由選擇就
      原告所有之系爭一○八七地號土地實行其抵押權，以受償全部系爭抵押債權，
      是不論前揭他項權利變更契約書是否確經原告同意簽立，均無礙於原告就系爭
      抵押債務應負之物上擔保責任，乃原告徒以前揭他項權利變更契約書未經伊同
      意簽立為由，主張伊所負系爭抵押債務範圍應減少云云，亦難採取。
（五）再查，原告又主張：被告甲○○為主債務人，其以一部清償為由，將自己所有
      之擔保物權塗銷，其餘債務則獨留原告清償，有違公平正義，故應依擔保物價
      值之比例減少其物上擔保責任云云。然設定共同抵押權之主要目的在於累積多
      數標的物之交換價值，以確保債權之清償，並藉以分散抵押物之危險，此參諸
      民法第八百七十五條規定揭櫫抵押權人得就各抵押物，受償其全部債權之意旨
      即臻明瞭。準此，被告六甲鄉農會因被告甲○○清償部分抵押債務，而同意將
      系爭五筆土地其中三筆抵押權塗銷，僅就剩餘二筆土地實行抵押權，乃法律賦
      予抵押權人自由行使權利之範疇，縱其未待債權全部受償前，即同意拋棄部分
      擔保物抵押權，亦屬系爭抵押債權將來能否確實受償之問題，殊不影響原告所
      應負之物上擔保責任。且參諸系爭五筆土地於設定抵押權時，其土地登記簿均
      僅記載「設定最高限額抵押權一千二百萬元」，是原告於受讓系爭一○八七地
      號土地所有權之初，即得知悉其應在上開最高限額範圍內，就系爭抵押債務負
      物上擔保責任，是其受讓該筆土地後，即應以該土地就系爭全部抵押債務負物
      上擔保責任之利益狀態，尤不因被告六甲鄉農會嗣後拋棄其他共同抵押土地之
      抵押權而改變。雖於此共同抵押人並非同一人之情形，其物上擔保人相互間利
      益難期兼顧平衡，迭為學者所疵議（參照：謝在全教授，民法物權論下冊，第
      一百八十頁），惟外國立法例對於共同抵押採行之「分擔主義」或「代位求償
      主義」，既為我國現行民法所不採，即難作相同之解釋。因之，原告以被告拋
      棄部分擔保物抵押權，由伊負清償責任，有違公平正義為由，主張於被告六甲
      鄉農會拋棄抵押權範圍內，減少其物上擔保責任云云，亦難認有據。
（六）基上說明，原告既應以其所有系爭一○八七地號土地為限，對系爭全部抵押債
      務負物上擔保責任，則其物上擔保責任自不因被告六甲鄉農會拋棄系爭六四○
      、六四一、六五○三筆土地抵押權而受影響，應堪認定。從而，原告主張其所
      有之系爭一○八七地號土地所負物上擔保責任，應於被告六甲鄉農會拋棄抵押
      權範圍內，依比例減少為二百零四萬一千零六十一元云云，即非有據。
（七）至原告雖請求傳訊證人陳錦城，以資證明原告並未同意被告辦理系爭土地他項
      權利變更登記之事實。然承前所述，被告拋棄系爭共同抵押物其中六四○、六
      四一、六五○地號三筆土地之抵押權，本不待原告同意即得為之，是系爭土地
      他項權利變更登記契約書究否經原告同意簽立，核與原告就系爭抵押債務所負
      之物上擔保責任範圍不生影響，則原告聲請訊問證人陳錦城，即無必要，附此
      敘明。
五、末查，原告另主張：被告甲○○主導系爭六四○、六四一、六五○地號土地抵押
    權之塗銷，故將之列為共同被告云云，然原告係以其所負系爭抵押債務範圍應減
    少為由，提起本件異議之訴，業如前述，其顯係依強制執行法第十四條，主張執
    行名義成立後，有消滅或妨礙債權人即被告六甲鄉農會請求之事由發生，而提起
    債務人異議之訴，此與同法第十五條之第三人異議之訴，係因第三人主張有排除
    強制執行之權利所提起，而併將否認其權利之債務人同列為被告之情形並不相同
    ，是以原告僅得對執行債權人即被告六甲鄉農會提起本件異議之訴，乃其將第三
    人甲○○併列為共同被告，顯與前揭法文意旨不合，難認正當。
六、綜上所述，原告以被告未經其同意拋棄系爭六四○、六四一、六五○地號抵押權
    ，其所負抵押債務範圍應依比例減少為由，依強制執行法第十四條第一項規定，
    對於被告六甲鄉農會及甲○○，提起本件債務人異議之訴，訴請撤銷本院九十一
    年度執字第二一二一○號給付強制執行事件，就被告六甲鄉農會對原告請求超過
    二百零四萬一千零六十一元及其利息、違約金部分，俱屬無據，應予駁回。
七、本件事證已臻明確，兩造其餘主張陳述及所提之證據，核於判決結果無影響，爰
    不一一論述，附此敘明。
八、據上論結，本件原告之訴為無理由，依民事訴訟法第三百八十五條第一項前段、
    第七十八條，判決如主文。
中      華      民      國    九十二    年      一      月    二十四    日
                                臺灣臺南地方法院民事第二庭
~B審判長法      官  蔡美美
~B      法      官  吳坤芳
~B      法      官  李銘洲
右為正本係照原本作成
如對本判決上訴，須於判決送達後廿日內向本院提出上訴狀
中      華      民      國    九十二    年      一      月    二十七    日
~B      法院書記官  歐貞妙


司法院資訊處製作；財團法人民間司法改革基金會備份。
